臺灣桃園地方法院刑事判決
110年度易字第509號
公  訴  人  臺灣桃園地方檢察署檢察官  
被      告  黃正宏






上列被告因妨害名譽案件，經檢察官提起公訴（109年度偵緝字
第1804號），本院判決如下：
    主  文
黃正宏犯散布文字誹謗罪，處拘役拾伍日，如易科罰金，以新臺
幣壹仟元折算壹日。
    事  實
一、黃正宏於民國109年3月7日凌晨2時許，在不詳地點連接上網
    後，在臉書（即FACEBOOK）「東森新聞」之社群網站頁面，
    與臉書帳號「蔣栗」之蔣莉（為大陸地區人民並在臺居留）
    就新冠肺炎之新聞報導發生爭執，遂基於公然侮辱及散布文
    字誹謗之犯意，在上開社群網站內、不特定多數人均得瀏覽
    之該新聞留言區，以其臉書帳號「黃正宏」發表如附表一所
    示內容之留言，而以「你426仔是在這沒臉沒皮的哭啥」、
    「不就很會動員你們的五毛仔去洗別人的版嗎」、「我看你
    是在對面被排斥、疏離或是帶有任務才跑到台灣來的吧」、
    「不告的是龜兒子」、「不去報案的是小狗」等語公然侮辱
    蔣莉，及影射蔣莉為共諜而足以貶損蔣莉之人格及社會評價
    。
二、案經蔣莉訴由桃園市政府警察局桃園分局報告臺灣桃園地方
    檢察署檢察官偵查起訴。
    理  由
壹、程序方面
一、法院認為應科拘役、罰金或應諭知免刑或無罪之案件，被告
    經合法傳喚無正當理由不到庭者，得不待其陳述逕行判決，
    刑事訴訟法第306條定有明文。本案被告黃正宏於本院110年
    12月23日準備程序期日，經本院當庭諭知定於111年1月21日
    行審理程序，而經合法傳喚，惟於上開審理期日無正當理由
    不到庭，此觀本院準備程序筆錄及刑事報到單所載之內容即
    明（見本院110年度易字第509號卷【下稱本院卷】第182 頁
    、第207頁）；又本院認本案係應科拘役之案件（詳後述）
    ，揆諸上開規定，爰不待其陳述逕行判決。
二、證據能力部分：
  ㈠本判決下列所引用被告以外之人於審判外之陳述，被告於本
    院準備程序中對上開證據之證據能力已表示沒有意見等語（
    見本院卷第181頁），而檢察官迄於言詞辯論終結前亦未就
    證據能力之有無聲明異議，本院審酌上開證據資料作成時之
    情況，尚無違法、不當或顯不可信之情況，認以之作為證據
    應屬適當，依刑事訴訟法第159 條之5 規定，應認前揭供述
    證據均有證據能力。
  ㈡本判決以下所引用之非供述證據，均與本件事實具有自然關
    聯性，且核屬書證、物證性質，又查無事證足認有違背法定
    程序或經偽造、變造所取得等證據排除之情事，復經本院依
    刑事訴訟法第164 條、第165 條踐行物證、書證之調查程序
    ，況檢察官、被告對此部分之證據能力亦均不爭執，堪認均
    具有證據能力。
貳、實體方面
一、認定犯罪事實所憑之證據及理由：
　　訊據被告固坦承其臉書帳號為「黃正宏」，且有於前述時、
    地和臉書帳號「蔣栗」之告訴人蔣莉在上開社群網站新聞下
    之留言區發生爭執等情，惟矢口否認有何公然侮辱、散布文
    字誹謗罪之犯行，辯稱：伊和告訴人雖然有在該新聞討論串
    發生爭執，但伊講的內容是如附表二所示，並未包含附表一
    所示文字，張貼附表一所示言論之臉書帳號「黃正宏」（下
    稱「黃正宏帳號A」）並非伊本人所使用，是有人盜用伊的
    照片設立「黃正宏帳號A」並留言等語。經查：
　㈠臉書帳號「黃正宏」與告訴人使用之臉書帳號「蔣栗」，於
    前述時間在「東森新聞」臉書頁面之新聞留言區發生爭執，
    帳號「黃正宏」之人並為附表一、二所示之留言；另告訴人
    為大陸地區人民並在臺居留等情，為被告所是認，並經證人
    即告訴人蔣莉於警詢及偵查中證述在卷，且有大陸地區人民
    明細資料報表、臉書擷取畫面附卷可憑（見臺灣桃園地方檢
    察署109年度偵字第10054號卷【下稱偵卷】第11頁、第19至
    21頁、第37至49頁、本院卷第189至194頁、第195至201頁）
    ，是此部分先予認定。　
　㈡被告雖辯稱其僅有以其使用之臉書帳號「黃正宏」（下稱「
    黃正宏帳號B」）留下附表二所示之言論，附表一所示之「
    黃正宏帳號A」及留言非其本人使用所為云云。然而：
　⒈徵諸附表一、二所示，留言之「黃正宏帳號A」、「黃正宏帳
    號B」，帳號名稱均同為「黃正宏」；復對照卷附之臉書擷
    取圖片（見本院卷第189至193頁、第195至201頁），「黃正
    宏帳號A」、「黃正宏帳號B」均使用相同之大頭貼照片（內
    容為被告自拍之上半身照片，即偵卷第21頁照片編號6所示
    ，下稱甲照片），外觀上無法區辨不同之處，是無事證可認
    上開「黃正宏帳號A」、「黃正宏帳號B」有何差異存在。且
    衡酌附表一、二所示內容之留言，係就同一新聞、並均針對
    告訴人所為之言論，留言之時間密接、內容連貫，是從上開
    「黃正宏帳號A」、「黃正宏帳號B」留言之整體經過、脈絡
    觀察，堪認係同一人持續所為之留言，足認附表一、附表二
    所示之留言，均為被告一人所為，且「黃正宏帳號A」亦為
    被告所使用。
　⒉又被告前於本院訊問中坦承附表一所示之言論均為其所留言
    ，「黃正宏帳號A」亦為其本人所使用無訛（見本院卷第118
    頁），則其嗣改稱「黃正宏帳號A」非其本人使用、附表一
    所示言論非其所為等辯解，無從採信。
　⒊且經勘驗被告所提出如附表三所示之相關影片，其勘驗結果
    有附表三所示之本院勘驗筆錄在卷可佐（見本院卷第210至2
    11頁）。而經比對附表三編號1、2所示之勘驗結果，除仍無
    法辨識「黃正宏帳號A」、「黃正宏帳號B」究否為不同帳號
    外（參附表三編號4所載）。又細觀附表三編號2所示之勘驗
    結果，使用「黃正宏帳號A」之人係於被告錄製附表三編號2
    所示之影片前40分鐘，將「黃正宏帳號A」之大頭貼照片更
    新為前述之甲照片；參以被告自陳其係於110年12月16日錄
    製附表三所示之相關影片（見本院卷第179頁），由上可知
    ，使用「黃正宏帳號A」之人係於110年12月16日、被告錄製
    上開影片前40分鐘，突將其大頭貼再次設定成與其在109年3
    月7日、為附表一所示言論時所使用之同一甲照片。惟若「
    黃正宏帳號A」係他人刻意盜取被告之甲照片，藉此與告訴
    人爭執，並非由被告本人使用，則該他人在與告訴人於該討
    論串爭執完畢後，已無繼續盜用被告照片或使用「黃正宏帳
    號A」之動機及必要。然該他人卻於本案案發時點（即109年
    3月7日）後間隔約1年9月之110年12月16日，且在未與告訴
    人發生爭執之情形下，恰於被告錄製上開影片前40分鐘重新
    將大頭貼照片設定為被告面容之甲照片，實過於巧合，啟人
    疑竇，反可認「黃正宏帳號A」係被告所使用且可實際掌控
    之帳號，而被告為錄製上開影片故於錄製前刻意將「黃正宏
    帳號A」之大頭貼照片更換為甲照片，以製造「黃正宏帳號A
    」係遭他人盜用甲照片之情狀。益見被告辯稱「黃正宏帳號
    A」非其本人所使用云云，係事後卸責之託詞，委無可採。
　⒋被告雖再辯稱其有私訊「黃正宏帳號A」，詢問其為何要盜用
    甲照片，然「黃正宏帳號A」帳號隨後即經刪除，並同時刪
    除附表一所示之言論，而附表一所示言論應該是其錄製附表
    三所示影片之110年12月16日遭刪除的等語（見本院卷第178
    至179頁）。然被告並未提出其與「黃正宏帳號A」間之相關
    對話紀錄供本院參考，是此部分欠缺客觀事證可資佐證。且
    經本院於110年12月23日瀏覽同一臉書頁面新聞下方之留言
    區，並與被告提出如附表三編號1、2所示影片內容相對照，
    可見該留言區於110年12月16日被告錄製完上開影片後，已
    未見「黃正宏帳號A」所為之附表一留言、「黃正宏帳號B」
    所為之附表二留言，且其餘「黃正宏帳號A」、「黃正宏帳
    號B」與告訴人以外之各網友間之留言對話內容，亦均不復
    存在，有擷取照片附卷可按（見本院卷第217至223頁）。換
    言之，該留言區內由「黃正宏帳號A」、「黃正宏帳號B」所
    為之留言，均於110年12月16日被告錄製完上開影片後全數
    遭刪除。惟依被告陳稱其並未主動刪除以「黃正宏帳號B」
    所為之留言，僅有因遭檢舉種族歧視而遭系統刪除部分留言
    等語以觀（見本院卷第178至179頁），則至少有部分以「黃
    正宏帳號B」所為，且無涉及種族歧視之留言應仍存在；且
    上開「黃正宏帳號B」所為之留言自留言時起，直至110年12
    月16日被告錄製影片之際，長達約1年9月均未有人檢舉而仍
    留存，卻於被告錄製完影片後短時間內突遭人檢舉而遭刪除
    ，亦顯然可疑。足徵「黃正宏帳號A」、「黃正宏帳號B」係
    屬被告所使用之帳號，而附表一、二所示言論均係於被告錄
    製附表三所示之影片後由被告自行刪除，此一解釋較合於常
    情。是被告此部分所辯，仍不足推翻本院前述之認定。
　⒌被告固提出如附表三編號3所示之影片，主張其持有之臉書帳
    號與「黃正宏帳號A」所有不同。而依該部分勘驗結果所示
    ，雖可見影片內所示之「黃正宏」帳號，無論係帳號顯示名
    稱、大頭貼抑或背景照片之設定，均與「黃正宏帳號A」所
    顯示之內容有異。惟衡以臉書之帳號顯示名稱、大頭貼、背
    景照片等設定，均得隨時經使用人更改，且被告錄製附表三
    所示影片之時間亦係110年12月16日，非本案案發之時間，
    業如前述，是本無法從附表三編號3所示之影片知悉該「黃
    正宏」帳號於109年3月7日案發期間，其大頭貼、背景照片
    之設定狀態，亦無法以此反推認「黃正宏帳號A」並非被告
    所使用。是附表三編號3所示之影片，無從執為有利於被告
    之依據。
　⒍從而，被告辯稱「黃正宏帳號A」係遭人盜用甲照片，附表一
    所示之言論非其所為云云，無從採認，被告有以「黃正宏帳
    號A」發表附表一所示言論乙節，洵堪認定。
　㈢被告已自述其不認識告訴人，僅於網路上有對話等語（見本
    院卷第118頁），可見被告與告訴人素昧平生，僅同為臉書
    社群軟體之使用者，是被告對告訴人之背景、經歷等事項均
    不明瞭或知悉，則其僅憑告訴人身為大陸地區人士之身分，
    在未有任何合理根據之情形下，任意指摘告訴人會動員網軍
    洗版，且帶有任務來臺，而影射其具有共諜身分，衡諸常情
    ，其傳述之內容足以貶損告訴人之名譽，影響他人對告訴人
    之評價。其另以「沒臉沒皮」辱罵告訴人不要臉、不知羞恥
    ，及以「五毛仔」代稱包含告訴人在內之大陸地區人民均係
    收受中共利益而為中共發聲之人，更以「龜兒子」、「小狗
    」等帶有粗鄙、輕蔑、嘲諷之詞辱稱告訴人，是就附表一所
    示之文字整體觀之，被告上開言論核屬情緒化或人身攻擊之
    謾罵字眼，依社會一般理性正常人聽聞後之觀感，含有輕蔑
    、貶損其社會評價之意。被告復於不特定多數人均得共見聞
    之臉書留言區此一公開場域為之，其行為應已合於散布文字
    誹謗罪及公然侮辱罪之要件。
　㈣綜上，被告所辯各節無法憑採。本件事證已臻明確，被告犯
    行堪以認定，應依法論科。
二、論罪科刑：
　㈠核被告所為，係犯刑法第309條第1項之公然侮辱罪及同法第3
    10條第2項之散布文字誹謗罪。而起訴書雖僅記載「誹謗罪
    」，然起訴條文已載明係「刑法第310條第2項」，是上開「
    誹謗罪」應僅係單純漏載，且經本院當庭補充告知被告上開
    罪名（見本院卷第175頁），無礙被告之防禦權，於此說明
    。
　㈡被告就附表一所示數度留言辱罵、誹謗告訴人之行為，係於
    密接之時、空為之，侵害相同法益，各行為之獨立性極為薄
    弱，應視為數個舉動接續施行，合為包括之一行為予以評價
    ，較為合理，應論以接續犯。被告以一行為同時觸犯前開公
    然侮辱罪、散布文字誹謗罪，應依刑法第55條前段規定，從
    一重之散布文字誹謗罪處斷。
　㈢本院審酌被告就新聞內容與告訴人立場不同而生爭執，未能
    理性溝通討論，而任意發表如附表一所示之言論誹謗及侮辱
    告訴人，而公然侮辱、貶損告訴人之人格及社會評價，顯然
    缺乏尊重他人之觀念，所為應予非難；並衡酌其犯後否認犯
    行，且未能與告訴人達成合解或賠償告訴人所受損害之犯後
    態度，復兼衡其犯罪之動機、目的、手段、情節，及於警詢
    自述高職畢業之智識程度、家庭經濟狀況勉持（見臺灣桃園
    地方檢察署109年度偵緝字第1804號卷第11頁）等一切情狀
    ，量處如主文所示之刑，並諭知易科罰金之折算標準。
據上論斷，應依刑事訴訟法第299 條第1 項前段、第306條，刑
法第309條第1項、第310條第2項、第55條、第41條第1 項前段，
刑法施行法第1 條之1 第1 項，判決如主文。
本案經檢察官王碩志提起公訴，檢察官劉哲名到庭執行職務。
中　　華　　民　　國　　111 　年　　2 　　月　　11　　日
                  刑事第四庭    法　官　陳韋如
以上正本證明與原本無異。
如不服本判決應於收受判決後20日內向本院提出上訴書狀，並應
敘述具體理由。其未敘述上訴理由者，應於上訴期間屆滿後20日
內向本院補提理由書(均須按他造當事人之人數附繕本)「切勿逕
送上級法院」。
                                書記官　劉貞儀
中　　華　　民　　國　　111 　年　　2 　　月　　11　　日
附錄本案論罪科刑法條全文：
中華民國刑法第309條：
公然侮辱人者，處拘役或九千元以下罰金。以強暴犯前項之罪者
，處一年以下有期徒刑、拘役或一萬五千元以下罰金。
中華民國刑法第310條：
意圖散布於眾，而指摘或傳述足以毀損他人名譽之事者，為誹謗
罪，處一年以下有期徒刑、拘役或一萬五千元以下罰金。
散布文字、圖畫犯前項之罪者，處二年以下有期徒刑、拘役或三
萬元以下罰金。
對於所誹謗之事，能證明其為真實者，不罰。但涉於私德而與公
共利益無關者，不在此限。

附表一：
編號    留言者           留言內容   1 臉書帳號「黃正宏」（即「黃正宏帳號A」） 蔣栗 我等著你提告啊!! 不告的是龜兒子!!   2  蔣栗 跑來台灣 靠北台灣 你426仔是在這沒臉沒皮的哭啥？ 順便告訴你 有本事去告我啊! 我針對你說了426去告啊! 不就很會動員你們的五毛仔去洗別人的版嗎! 我的426代稱（是阿陸） 去告啊!在台囂張啥米。 滾回去大陸共體時艱啊! 全世界沒厭惡中國人 是沒厭惡善良之中國人 向你這樣到處帶有惡意的 我看你是在對面被排斥 疏離 或是帶有任務才跑到台灣來的吧!   3  蔣栗 去吧 不去報案的是小狗 

附表二：
編號    留言者           留言內容   1 臉書帳號「黃正宏」（即「黃正宏帳號B」） 蔣栗 所以啊!不管對錯就是臺灣的錯就對了!他們很自由啊!早有疫情通報了，不信 依然愛去大陸，很自由啊!現在共匪那邊，一直不接受台灣派遣醫療隨機又是啥心態，反正對他們這種養不熟的白演狼來說，千錯萬錯都是台灣的錯。在我看來 台灣這次錯的太好了!   2  蔣栗 忘了你在訊息封閉受監控的國家了!半知半解就在說謬論，怪不得 怪不得你  3  蔣栗 PO個圖是代表？ 不能自行搭機 這不是廢話嗎？ 現在哪個國家 敢讓在罪重大疫區的自行搭機回國或去他國 真的別在秀你的下線了 

附表三：
編號    檔名                勘驗結果   1 東森新聞討論串本人所發表之言論.MP4（即「黃正宏帳號B」所為） 影片長度3分5秒，內容為臉書討論串之留言錄影，其中包含臉書帳號「黃正宏」、「蔣栗」所為之留言。「黃正宏」留言之內容即本院110年度易字509卷第189至194頁擷取圖片所示。惟該影片內容並未提及上開「黃正宏」帳號之個人臉書頁面情形。   2 非本人帳號卻使用本人照片和姓名所發表之言論.MP4（即「黃正宏帳號A」所為） 影片長度2分34秒，內容為臉書討論串之留言錄影，其中包含臉書帳號「黃正宏」、「蔣栗」所為之留言。「黃正宏」留言之內容即本院110年度易字509卷第195至201頁擷取圖片所示。於影片長度50秒左右，「黃正宏」留言「蔣栗、我等你提告啊！！不告的是龜兒子！！」等語，經點擊該臉書帳號「黃正宏」後，連結至「黃正宏」個人臉書頁面（下稱「黃正宏」帳號A），該頁面顯示之大頭貼照片與109年度偵字第10054卷第21頁顯示之「黃正宏」大頭照相同，但背景照片不同；另於動態部分則顯示「黃正宏」帳號A係於影片錄製之40分鐘前方更新大頭貼照片，而背景照片則係於（110年）4月14日進行更新，除此之外並無其餘動態顯示。另於影片長度2分15秒，「黃正宏」留言「你哪位?怎麼一直聽到狗在吠?」等語，經點擊該臉書帳號「黃正宏」後，連結至同上之「黃正宏」帳號A。   3 本人所持有之FB帳號.MP4 影片長度1分11秒，內容顯示為一臉書「黃正宏(AllenYellow）」之帳號，大頭照及封面背景均與109年度偵字第10054卷第21頁顯示「黃正宏」大頭照、背景照片不同，另有記載居住○○○區○○○○○○○號碼，動態頁面均與線上遊戲相關。   4 另經綜合比對「東森新聞討論串本人所發表之言論」、「非本人帳號卻使用本人照片和姓名所發表之言論」兩影片內所顯示之「黃正宏」帳號，因大頭貼均相同，外觀上無法辨識是否非不同帳號。